臺灣高等法院臺中分院民事判決　　　　 96年度上易字第189號
上　訴　人　乙○○
被上訴人　　台灣電力股份有限公司
法定代理人　甲○○（原判決誤載為陳貴名）
訴訟代理人　林根煌律師
上列當事人間遷線還地事件，上訴人對於中華民國96年4月30日
臺灣南投地方法院96年度投訴字第2號第一審判決提起上訴，本
院於民國96年7月4日辯論終結，玆判決如下：
    主  文
上訴駁回。
第二審訴訟費用由上訴人負擔。
    事實及理由
一、上訴人主張：被上訴人所設置之中寮-龍崎345KV超高壓輸電
    線路（下稱系爭輸電線路），經過上訴人所有坐落南投縣中
    寮鄉○○段第890地號（下稱系爭土地）上空，雖上訴人之
    父潘深生前於民國（下同）71年11月18日曾簽訂土地使用承
    諾書，同意被上訴人在系爭土地上興建超高壓鐵塔，然僅限
    於鐵塔基地之土地484平方公尺，並不包括系爭輸電線路。
    而電塔鋼骨已銹蝕，有倒塌之危險，且電塔、電線之電磁波
    對人體有害，使被上訴人無法在系爭土地其他部分種植作物
    。系爭土地為都市計劃內工業建築用地，可興建工業大樓，
    因系爭輸電線路經過僅能蓋至三樓，被上訴人在系爭土地設
    置電塔，使系爭土地已成廢地等情，爰依物上請求權之規定
    ，求為命：被上訴人應將系爭輸電線路遷離之判決。
二、被上訴人則以：上訴人之父潘深生前於71年11月18日已書面
    同意被上訴人使用系爭土地上面積484平方公尺之土地，供
    被上訴人作為系爭輸電線路鐵塔基地使用，被上訴人並給付
    新台幣（下同）146萬4100元作為減收之補償費，而設置高
    壓鐵塔之目的乃在架設輸電線線路，上訴人之父同意之範圍
    自及於線路經過之土地上空，被上訴人使用有合法權源，且
    輸電線路距離系爭土地地面尚有10餘公尺，不妨礙上訴人使
    用。況設置輸電線路係為供應全國電力，促進國計民生，所
    有權人應有容忍之義務等語，資為抗辯。
三、按土地所有權，除法令有限制外，於其行使有利益之範圍內
    及於土地之上下，如他人之干涉無礙其所有權之行使者，不
    得排除之，為民法第七百七十三條所明定；此係所有權社會
    化原則之適用，亦即所有權之行使，在一定程度下應受有不
    得違反法令及無礙其所有權行使之限制。又電業法為公法，
    其目的在開發國家電能動力，調節電力供應，發展電業經營
    ，維持合理電價，增進公共褔利，此觀電業法第一條自明，
    則電業法在一定程度下應有優先於民法而適用之效力，亦即
    為達電力供應之目的，在必要時對所有權之行使當有相當之
    限制。因之，電業法第五十一條前段規定「電業於必要時，
    得在地下、水底、私有林地或他人房屋上之空間，或無建築
    物之土地上設置線路。」，乃在達成電業法上開立法目的而
    對他人土地所有權行使所必要之限制規定。查，被上訴人自
    71年間設置系爭輸電線路，係輸送電力供應公眾用電所需，
    迄今仍係供輸送電力使用，自仍有設置之必要，應已合於電
    業法第五十一條前段規定，則依電業法第五十一條前段規定
    ，被上訴人得使用上訴人所有系爭土地之上空。又，系爭土
    地原為南投縣中寮鄉鄉親寮416-6地號土地，嗣因重測及分
    割為系爭土地，上訴人之父潘深生前於71年11月18日與被上
    訴人簽訂土地使用承諾書，同意提供系爭土地上484平方公
    尺之土地供被上訴人興建系爭輸電線路鐵塔，被上訴人並支
    付146萬4100元等事實，有土地登記簿謄本、土地使用承諾
    書在卷可憑。衡以電力興建工程之常情，應先架設鐵塔，若
    未架設鐵塔，輸電線路無從設置，因此鐵塔之架設可謂線路
    設置之基礎，上訴人之父潘深於71年11月18日簽立土地使用
    承諾書後，被上訴人即在系爭土地上興建系爭輸電線路鐵塔
    ，就被上訴人使用系爭土地所造成之損害，於71年間即以高
    達146萬4100元予以補償系爭土地所有權人，應已符電業法
    第五十三條之規定。而被上訴人在系爭土地興建電塔之目的
    即為設置輸電線路之用，以收供輸送電力之效果，且上訴人
    之父潘深所簽訂之土地使用承諾書即載明「中-龍崎345KV超
    高壓輸電線路鐵塔」，自可明瞭被上訴人興建鐵塔係為架設
    系爭輸電線路之用，是被上訴人架設系爭輸電線路經過系爭
    土地上空，應已得當時之土地所有人即上訴人之父潘深同意
    甚明，亦可推知被上訴人於71年間設置系爭輸電線路，已書
    面通知土地所有權人，況該電業法第五十一條後段規定「並
    應於事先書面通知其所有人或占有人；如所有人或占有人提
    出異議，得申請地方政府許可先行施工，並應於施工五日前
    ，以書面通知所有人或占有人」，要屬電業設置電線之行政
    上手續問題，則電業在他人土地上設置線路，縱未踐行電業
    法第五十一條後段規定之程序，應僅係行政手續上之違反，
    即難據此而認電業所設置之線路為無權占有。至上訴人若為
    變更系爭土地之使用而有遷移鐵塔及線路之必要應依電業法
    第五十四條規定，以書面開具理由向電業提出遷移申請，並
    按中央主管機關依電業法第五十四條規定所訂定之工料費用
    負擔辦法負擔費用，而非依民法之所有權有所請求。惟參諸
    電業法第五十四條之規定，可知既有供電線路遷移與否，電
    業有審核決定之權。良以供電線路之遷移除有暫時影響電力
    供應之可能外，尚牽涉到線路沿線所有土地所有權人之相鄰
    關係及權益，事涉公益，自不得任由土地所有權人隨意申請
    ，而係須經由電業查實確無影響公益及其他土地所有人之利
    益始得同意，故其同意權係在電業，非謂土地所有人一提出
    申請即得遷移。
四、綜上所述，被上訴人依電業法第五十一條前段規定，在上訴
    人所有系爭土地上空架設輸電線路，尚屬有據，並非無權占
    有，從而，上訴人本於物上請求權之規定，請求被上訴人將
    系爭輸電線路遷離，即不應准許。原審為上訴人敗訴之判決
    ，洵屬正當。上訴論旨，仍執陳詞，指摘原判決不當，求予
    廢棄，為無理由。本件事證已臻明確，兩造其餘攻擊防禦方
    法及舉證，核與本件判決結果不生影響，無庸逐一論列，併
    此敘明。
據上論結：本件上訴為無理由，依民事訴訟法第四百四十九條第
一項、第七十八條，判決如主文。
中　　華　　民　　國　　96　　年　　7 　　月　　18　　日
                  民事第一庭    審判長法　官　吳火川
                                      法　官  邱森樟
                                      法　官  饒鴻鵬
以上正本係照原本作成。
不得上訴。
　　　　　　　　　　　　　　　　　　　書記官　林明冬
中　　華　　民　　國　　96　　年　　7 　　月　　18　　日
                                                      Ｃ
